ACORDAO-COMPLETO-2479781

ACÓRDÃO 8483/2021 ATA 18/2021 - PRIMEIRA CÂMARA

VISTOS, relatados e discutidos estes autos que tratam de pedido de reexame interposto pelo Senado Federal em face do Acórdão 11564/2020-TCU-Primeira Câmara, por meio do qual esta Corte de Contas considerou ilegal o ato de aposentadoria emitido em nome de Gilda Elisabeth Nogueira e determinou instauração de Tomada de Contas Especial, visando apurar eventuais valores indevidamente pagos;
ACORDAM os ministros do Tribunal de Contas da União, reunidos em Sessão da 1ª Câmara, ante as razões expostas pelo relator e com fundamento nos arts. 33 e 48 da Lei 8.443/1992, em:
9.1. conhecer do presente pedido de reexame, para, no mérito, dar-lhe provimento parcial, de modo a:
9.1.1. alterar a redação do item 9.2 do Acórdão 11564/2020-TCU-Primeira Câmara, que passa a ter a seguinte redação:
"9.2. dispensar a devolução dos valores indevidamente recebidos pela interessada até a data da ciência, pelo Senado, do presente acórdão, com base no Enunciado 106 da Súmula da Jurisprudência do TCU"; 
9.1.2. tornar sem efeito o item 9.4. do Acórdão 11564/2020-TCU-Primeira Câmara;
9.2. manter inalterados os demais itens do Acórdão 11564/2020-TCU-Primeira Câmara;
9.3. encaminhar cópia desta deliberação ao Senado Federal.

Pedido de reexame interposto em face de decisão que considerou ilegal ato de concessão de aposentadoria emitido pelo órgão recorrente e determinou a instauração de TCE.

Primeira Câmara

Senado Federal.

3. Interessados/Responsáveis/Recorrentes:
3.1. Interessado: Gilda Elisabeth Nogueira (XXX.770.671-XX).
3.2. Recorrente: Senado Federal.

13.1. Ministros presentes: Walton Alencar Rodrigues (Presidente), Benjamin Zymler, Vital do Rêgo (Relator) e Jorge Oliveira.
13.2. Ministro-Substituto presente: Weder de Oliveira.

VITAL DO RÊGO

Ministro Walton Alencar Rodrigues.

Adoto como Relatório, com os devidos ajustes de forma, a instrução elaborada no âmbito da Secretaria de Recursos (peça 25) , com a qual se manifestou de acordo o corpo gerencial daquela unidade técnica especializada (peça 26) , a seguir transcrita:
INTRODUÇÃO	
1.	Trata-se de pedido de reexame interposto pelo Senado Federal (peças 12-16) contra o Acórdão 11564/2020-TCU-Primeira Câmara (peça 7) , que apreciou pela ilegalidade o ato de aposentadoria da Sra. Gilda Elisabeth Nogueira.
1.1.	A deliberação recorrida apresenta o seguinte teor:
VISTOS, relatados e discutidos estes autos de ato de aposentadoria de servidora do Senado Federal;
ACORDAM os Ministros do Tribunal de Contas da União, reunidos em sessão da Primeira Câmara, com fundamento no artigo 39, inciso II, da Lei 8.443/1992, ante as razões expostas pelo Relator, em:
9.1. considerar ilegal e negar registro ao ato de aposentadoria de Gilda Elisabeth Nogueira;
9.2. dispensar a devolução das quantias indevidamente recebidas de boa-fé pela interessada, consoante o Enunciado 106 da Súmula de Jurisprudência deste Tribunal, em relação aos pagamentos da parcela denominada "opção";
9.3. determinar ao Senado Federal que adote as seguintes providências, sob pena de responsabilidade solidária da autoridade administrativa omissa:
9.3.1. exclua dos proventos da inativa o pagamento da vantagem de opção que trata o art. 2º da Lei 8.911/1994, comunicando a este Tribunal, no prazo de quinze dias, as providências adotadas, nos termos dos arts. 262, caput, do RITCU e 8º, caput, da Resolução-TCU 206/2007;
9.3.2. exclua dos proventos da inativa o pagamento da Parcela Compensatória oriunda de quintos/décimos incorporados da função de Analista Legislativo, comunicando a este Tribunal, no prazo de quinze dias, as providências adotadas, nos termos dos arts. 262, caput, do RITCU e 8º, caput, da Resolução-TCU 206/2007;
9.3.3. emita novo ato de aposentadoria e submeta-o a registro deste Tribunal no prazo de trinta dias, após corrigidas as falhas que ensejaram a ilegalidade do ato;
9.3.4. comunique o teor desta deliberação à interessada, alertando-a de que os efeitos suspensivos provenientes da interposição de eventual recurso não a exime da devolução dos valores percebidos indevidamente, após a respectiva notificação, caso o recurso não seja provido; e
9.3.5. encaminhe ao Tribunal, por cópia, comprovante da data em que a beneficiária da aposentadoria considerada ilegal tomou conhecimento desta decisão;
9.4. determinar à SEFIP que instaure, no prazo de 30 (trinta) dias, em processo autônomo, Tomada de Contas Especial visando apurar os valores indevidamente pagos, assim como responsabilização dos agentes públicos que deram causa à irregular incorporação de quintos.
 (destacamos e sublinhamos) 
HISTÓRICO
2.	O Tribunal considerou ilegal e negou registro ao de ato de aposentadoria da Sra. Gilda Elisabeth Nogueira por conter a parcela denominada "opção" e em razão da incorporação de parcelas de quintos após 8/4/1998. 
2.1. Ademais, constatou-se o seguinte, conforme excerto do voto condutor da deliberação recorrida:
Verificou-se, ainda, que consta do ato o pagamento de 4/10 da FC-7 e 6/10 da FC-6, totalizando 10/10 ou 5/5 a título de incorporação de quintos/décimos, acrescido de, no mínimo, 2/10 de FC-7 oriunda da função de Analista Legislativo, que foi transformada em parcela compensatória, resultando na percepção, a título de quintos/décimos, de mais de 10/10 (dez décimos) ou 5/5 (cinco quintos) , situação vedada pelo art. 3º da Lei 8.911/1994.
Houve, no mínimo, erro grosseiro por parte do Gestor de Pessoal do Senado Federal, pois, ao mesmo tempo em que transformou os cinco quintos incorporados em parcela compensatória, promoveu a incorporação de novas parcelas de quintos oriunda de novas funções comissionadas, acarretando injustificável favorecimento da ex-servidora. 
Ante o exposto, julgo ilegal o ato, nego-lhe o registro e acolho a proposta de instauração de TCE para identificação dos responsáveis e promoção do ressarcimento dos valores indevidos, aplicando o Enunciado de Sumula 106 do TCU apenas em relação às parcelas pagas a título de "opção". (destacamos e sublinhamos) 
2.2. Inconformado, o Senado Federal interpôs o presente pedido de reexame, que se fundamenta nas alegações que, adiante, passar-se-á a relatar.
EXAME DE ADMISSIBILIDADE
3.	Reitera-se o exame preliminar de admissibilidade (peça 17) , ratificado à peça 19 pelo Excelentíssimo Senhor Ministro Vital do Rêgo, que entendeu pelo conhecimento do recurso, uma vez que preenchidos os requisitos do art. 48 da Lei 8.443/1992, c/c os arts. 285 e 286, parágrafo único, do RI/TCU, atribuindo efeito suspensivo aos itens 9.1, 9.3, 9.3.1, 9.3.2 e 9.3.3 do Acórdão 11564/2020-TCU-Primeira Câmara.
EXAME DE MÉRITO
Delimitação
4.	Constitui objeto do presente recurso analisar se:
	I) houve descumprimento do disposto no subitem 9.2.3 do Acórdão 2602/2013-TCU-Plenário pela Administração do Senado Federal ao fixar os proventos da Sra. Gilda Elisabeth Nogueira, particularmente no tocante à concessão de parcelas de quintos/décimos e da parcela compensatória; e
	II) a deliberação adotada no Processo Judicial n° 1036862-69.2020.4.01.3400, em 24 de setembro de 2020, pelo Juízo da 5ª Vara Federal da Seção Judiciária do Distrito Federal, que afastou, no âmbito do Senado Federal em determinados casos, a aplicação do subitem 9.2.3 do Acórdão 2602/2013-TCU-Plenário afeta a composição dos proventos de aposentadoria da Sra. Gilda Elisabeth Nogueira, bem assim se o decidido no Processo 1029818-14.2020.4.01.0000, em curso no TRF-1ª Região, autoriza o julgamento pela legalidade da inclusão da parcela "opção" nos proventos da inativa.
5.	Da regularidade da concessão das parcelas de quintos/décimos e da parcela compensatória 
5.1. O recorrente defende a regularidade da concessão das parcelas de quintos/décimos e da parcela compensatória e apresenta inconformismo com os itens 9.3.2 e 9.4 do Acórdão 11564/2020-TCU-Primeira Câmara com base nas seguintes alegações: 
5.2. a avaliação feita pelo Tribunal em relação aos décimos incorporados pela Sra. Gilda Elisabeth Nogueira "não corresponde aos verdadeiros fatos, causados por um engano de percepção da composição dos proventos";
5.3. tem plena convicção de que não laborou em erro e muito menos em "erro grosseiro", mas em estrita observância aos princípios da Administração Pública, da legislação e principalmente em consonância com os ditames do subitem 9.2.3 do Acórdão 2602/2013-TCU-Plenário;
5.4. a questão se refere à delimitação dos efeitos do julgamento de ilegalidade/inconstitucionalidade na incorporação/atualização de parcelas decorrentes do exercício das funções, para as quais não ocorriam designações formais, em desconformidade com os arts. 62 e 62-A da Lei 8.112/1990, 3° da Lei 8.911/1994, e 15 da Lei 9.527/1997;
5.5. a servidora Gilda Elizabeth Nogueira exerceu diversas funções comissionadas no Senado Federal desde 03/12/1982, perfazendo até 08/4/1998 (Acórdão STF - RE 638.115-CE) , 5.052 dias de exercício funções comissionadas de direção, chefia ou assessoramento, para as quais foi formalmente designada, em conformidade com os artigos 62 e 62-A da Lei 8.112/1990, 3° da Lei 8.911/1994, e 15 da Lei 9.527/1997, ou seja, mais de 13 anos de exercício de funções comissionadas, razão pela qual "tinha-se, então, uma REGULAR incorporação de 4/10 de FC-07 e de 6/10 de FC-06 (5/5 ou 10/10) ";
5.6. somente em período posterior a 8/4/1998, a servidora Gilda Elizabeth Nogueira esteve no exercício da função de "analista legislativo", julgada como incapaz de gerar "incorporação/atualização" de quintos/décimos, por ausência de designação formal (dita "função inerente") no item 9.2.3 do Acórdão 2602/2013-TCU-Plenário, e também pelo STF, por outra razão, nos autos do RE 638.115-CE (inconstitucionalidade da incorporação de quintos pelo exercício de função comissionada no período entre 8/4/1998 até 4/9/2001, ante a carência de fundamento legal) ;
5.7. em decorrência de a servidora já possuir 5/5 ou 10/10 de parcelas regularmente incorporadas, em razão do exercício de funções para as quais foi formalmente designada (4/10 de FC-07 e 6/10 de FC-06) , o que ocorreu foi uma indevida atualização/substituição das parcelas de 4/10 de FC-06 por 4/10 de FC-7, relativos ao exercício por 932 dias da "função inerente" de "analista legislativo", entre 01/09/1998 e 20/03/2001 (passando a perceber 8/10 de FC-7 e 2/10 de FC-06) , mediante a aplicação do disposto na redação então vigente do §4° do artigo 3° da 8.911/1994", o que se impunha, portanto, "era a restituição da servidora à condição que ostentava antes dos atos irregulares de atualização/substituição de quintos/décimos, ou seja, com a exclusão da 'atualização' dos valores decorrentes do exercício entre 09/09/1998 e 20/03/2002 (932 dias) da 'função inerente' de 'analista legislativo' (sem designação formal) , voltando aos quintos/décimos, convertidos em VPNI, que havia regularmente incorporado até 08 de abril de 1998, ou seja, 4/10 de FC-07 e 6/10 de FC-06", sendo que foi "exatamente isto o que a Administração do Senado Federal fez, conforme se lê no Despacho n° 2484/2020-DGER. de 09 de novembro de 2020";
5.8. o fato de haver na composição dos proventos de aposentaria da Sra. Gilda Elizabeth Nogueira parcela de VPNI correspondente à 4/10 de FC-07 e 6/10 de FC-06, mais "parcela compensatória", no valor de R$ 358,94, não significa, de forma alguma, o pagamento de VPNI em valor superior a 5 /5 ou 10/10;
5.9. embora a parcela decorrente do exercício de função para o qual não havia designação formal não deveria ter sido "incorporada/atualizada", "o referido benefício, com origem julgada ilegal [Acórdão 2602/2013-TCU-Plenário], foi mantido no seu valor nominal, por segurança jurídica, protetiva da boa-fé dos beneficiários, evitando-se a redução do montante remuneratório nominal, até a sua total absorção por ocasião de futuros reajustes ou vantagens de qualquer natureza";
5.10. não há distinção, em essência, "entre a manutenção como 'parcela compensatória' de uma diferença relativa à incorporação 'equivocada' da parcela de 'quintos/décimos' e a diferença decorrente de uma 'atualização' 'equivocada' de 'quintos/décimos", pois "o entendimento é o de que, nas duas situações, o valor nominal das remunerações e dos proventos de aposentadoria deva ser mantido com a 'parcela compensatória', a ser absorvida por ocasião 'do desenvolvimento no cargo ou na carreira por progressão, ordinária ou extraordinária da reorganização ou da reestruturação dos cargos e da carreira ou das remunerações, da concessão de reajuste ou vantagem de qualquer natureza";
5.11. a ''parcela compensatória" que integra os proventos de aposentadoria da Sra. Gilda Elizabeth Nogueira, a ser absorvida, corresponde à diferença entre o que ela percebia indevidamente a título de VPNI (8/10 de FC-7 e 2/10 de FC-06) e o que ela passou a perceber regularmente com o VPNI (4/10 de FC-07 e 6/10 de FC-06) , no estrito cumprimento do disposto no item 9.2.3 do Acórdão 2602/2013-TCU-Plenário, para evitar decesso nominal nos proventos de aposentadoria;
5.12. a parcela compensatória não representa acréscimo de suposta fração de Quintos/Décimos de FC, mas corresponde à preservação pecuniária do montante de Quintos/Décimos de FC percebido pela ex-servidora Gilda Elisabeth Nogueira e pelos demais servidores desta Casa Legislativa por aproximadamente 2 (duas) décadas;
5.13. a manutenção da parcela compensatória, diversamente ao determinado no Acórdão recorrido, é medida que se impõe em atenção ao princípio da segurança jurídica e ainda porque foi determinada expressamente pelo próprio Tribunal de Contas da União quando editou o item 9.2.3 do Acórdão 2602/2013-TCU-Plenário e vem sendo aplicada de modo isonômico a todos os servidores que tenham decesso remuneratório, em valor equivalente à redução monetária que se operar decorrente da exclusão da FC Inerente;
5.14. a Segunda Câmara do TCU, por meio do Acórdão 6018/2020, considerou legal ato concessório de aposentadoria de situação similar, pois "teve sua incorporação de VPNI recomposta, quando da aposentadoria, de 10/10 FC-5 para 4/10 de FC-4 + PARCELA COMPENSATÓRIA, após desconsideração de função inerente (Função Técnica - FC-5) ", sendo que em outro caso (item 9.4.2 do Acórdão 3883/2019-TCU-Segunda Câmara) foi determinado ao Senado Federal observância ao item 9.2.3. do Acórdão 2602/2013-TCU-Plenário e também há o Acórdão 1775/2020-TCU-Primeira Câmara que recomendou "a conversão de quintos considerados ilegais em parcela compensatória";
5.15. o acórdão recorrido, no tocante ao suposto "erro grosseiro", traz premissas equivocadas, que se verifica originadas desde o relatório da Unidade Técnica, sendo que "a interpretação equivocada originou-se ainda na fase de auditoria que não compreendeu perfeitamente o que fizera a Secretaria de Gestão de Pessoas do Senado Federal";
5.16. o Serviço de Aposentadoria de Servidores (SEAPOS) do Senado Federal prestou esclarecimentos e percebe-se que não se promoveu novas parcelas oriundas de quintos/décimos, mas alterou-se a composição dos quintos/décimos, retirando-se a parte da incorporação decorrente do exercício de função inerente, evitando redução remuneratória, ou seja, "não houve assim acréscimos indevidos";
5.17. os fatos demonstram que sequer houve erro, muito menos "grosseiro", por parte do órgão de gestão de pessoas do Senado Federal, ou seja, "jamais foram autorizadas incorporações de Quintos/Décimos de FC em fração superior a 5/5 (cinco quintos) ou 10/10 (dez décimos) ", não havendo, portanto, "favorecimento indevido da servidora aposentada";
5.18. o ato de revisão das incorporações de Quintos/Décimos de FC Inerente é atividade complexa porque a sistemática definida na Lei é complexa, o que pode ter levado "a equivocada compreensão dos procedimentos executados pelo Senado Federal expressa no Acórdão n° 11.564/2020-TCU/lª Câmara", não tendo havido, no caso concreto, "aumento indevido de proventos e a parcela compensatória não tem natureza de função ou fração de função", isto é, "a parcela compensatória não representa acréscimo de suposta fração de Quintos/Décimos de FC, mas corresponde à preservação pecuniária do montante de Quintos/Décimos de FC percebido pela ex-servidora Gilda Elisabeth Nogueira e pelos demais servidores desta Casa Legislativa por aproximadamente 2 (duas) décadas"; e
5.19. a determinação para instauração de TCE não se justifica, considerando que: I) não houve a incorporação irregular de quintos por parte da servidora aposentada; II) não houve pagamentos de quintos em proporção superior, acima do limite, mas sim Parcela Compensatória absorvida, como determinado no Acórdão 2602/2013-TCU-Plenário; III) não houve erro, muito menos grosseiro, já que o erro grosseiro é uma espécie de erro perceptível até para pessoas com diligência abaixo do normal, sendo que o procedimento aplicado ao caso "é um procedimento complexo, a exigir diligência acima do normal"; IV) inexistência de pagamentos irregulares de quintos; e V) inexistência de erro, culpa ou dolo e consequente responsabilidades, não havendo pressuposto para a instauração da TCE, nos termos do art. 5º da IN/TCU 71/2012.
Análise:
5.20. O Tribunal realizou auditoria na folha de pagamento do Senado Federal e proferiu o Acórdão 2602/2013-TCU-Plenário, Entre as determinações feitas à Administração do Senado Federal consta a seguinte:
9.2.3 adote as medidas administrativas cabíveis, visando a transformar a parcela referente ao pagamento da incorporação de quintos de FC e a vantagem prevista no art. 193 da Lei 8.112/1990 (FC/opção) concedidas a todos os servidores do Senado Federal (Consultores Legislativos, Consultores de Orçamentos, Advogados, Analistas Legislativos, Técnicos Legislativos e Auxiliares Legislativos) , em especial os Consultores Legislativos relacionados nas fls. 169 a 171 do Anexo 2, até mesmo os aposentados, sem que tenham sido formalmente designados para o exercício de função comissionada de direção, chefia ou assessoramento, em desconformidade com os artigos 62 e 62-A da Lei 8.112/1990, 3º da Lei 8.911/1994, e 15 da Lei 9.527/1997, em parcela compensatória passível de atualização pelos índices gerais de reajuste aplicáveis às remunerações dos servidores públicos, a ser absorvida por ocasião: do desenvolvimento no cargo ou na carreira por progressão ou promoção, ordinária ou extraordinária; da reorganização ou da reestruturação dos cargos e da carreira ou das remunerações; da concessão de reajuste ou vantagem de qualquer natureza; (destacamos e sublinhamos) 
5.21. A Secretaria de Fiscalização de Pessoal - Sefip ao examinar a composição dos proventos da Sra. Gilda Elisabeth Nogueira entendeu que não houve o exato cumprimento do comando desta determinação do Tribunal, razão pela qual, entre outras razões (opção + concessão de quintos após 8/4/1998) , propôs a ilegalidade do ato concessório da inativa, o que foi acompanhado pelo d. Ministério Público junto ao TCU. O Ministro-Relator Walton Alencar Rodrigues adotou como razões de decidir a instrução da Sefip e a c. 1ª Câmara proferiu o Acórdão 11654/2020-TCU-Primeira Câmara.
5.22. No presente recurso, o Senado Federal demonstra que foi excluída dos proventos da interessada a vantagem denominada "opção" (peças 15 e 16) . No tocante à VPNI presta o seguinte esclarecimento (peça 14) :
O TCU determinou, portanto, que seja excluído dos proventos da servidora o pagamento da Parcela Compensatória oriunda de quintos/décimos incorporados da função de Analista Legislativo.
Esclarecemos que a VPNI da servidora foi alterada de 8/10 FC07 + 2/10 FC06 para 4/10 FC07 + 6/10 FC06 + Parcela Compensatória, no valor de R$ 358,94, a partir da data da aposentadoria, em atendimento ao Acórdão 2602/2013-TCU-Plenário, tendo em vista que parte da incorporação era decorrente do exercício da função inerente de Analista Legislativo (FC07) . Posteriormente, a Parcela Compensatória foi totalmente absorvida, em virtude dos reajustes ocorridos desde a data da aposentadoria, a partir de 12/07/2018, data de publicação do Despacho nº 1752/2018-DGER, pelo qual a Diretoria-Geral determinou os critérios para a absorção das parcelas compensatórias decorrentes de funções inerentes recebidas pelos servidores do Senado Federal, para cumprimento do Acórdão 2602/2013-TCU-Plenário.
Ao rever as incorporações dos servidores para cumprimento do Acórdão 2602/2013-TCU-Plenário, são analisadas todas as funções exercidas, a fim de verificar qual seria a composição devida, desconsiderando-se os períodos de funções inerentes, razão pela qual a VPNI da servidora foi alterada da forma mencionada. Foi realizada, primeiramente, a recomposição da incorporação, considerando-se a funções válidas, para que fosse calculado o valor da parcela compensatória, de forma que não houvesse decréscimo remuneratório.
O valor da parcela compensatória não corresponde, portanto, aos 4/10 FC07 que foram suprimidos da incorporação da servidora, mas sim à diferença entre o valor total anteriormente recebido em atividade (8/10 FC07 + 2/10 FC06) , e o que passou a receber a partir da aposentadoria (4/10 FC07 + 6/10 FC06) . Assim, a proporção recebida não extrapola o limite de 10/10 previsto na Lei 8.911/1994.
Cumpre ressaltar que, por meio do Acórdão 6018/2020-TCU-Segunda Câmara, o TCU julgou legal o ato de concessão de aposentadoria da servidora desta Casa, Maria de Lurdes Moreira Paiva, matrícula 104660, que, em situação similar ao presente, teve sua incorporação de VPNI recomposta, quando da aposentadoria, de 10/10 FC05 para 4/10 FC04 + Parcela Compensatória, após a desconsideração dos períodos de função inerente (Função Técnica - FC05) . 
Entendemos, portanto, que a transformação ocorrida à época da aposentadoria está em conformidade com o prescrito no 9.2.3 do Acórdão 2602/2013-TCU-Plenário.
5.23. Vê-se que a Administração do Senado Federal não desconsiderou os termos do subitem 9.2.3 Acórdão 2602/2013-TCU-Plenário por ocasião da concessão dos proventos da Sra. Gilda Elisabeth Nogueira. Ademais, a discriminação dos tempos em funções comissionadas constante da pág. 4 da peça 2 demonstra que a inativa exerceu antes de 8/4/1998 e por tempo suficiente, no âmbito do Senado Federal, para ter incorporado 5/5 ou 10/10 de função de confiança, que posteriormente foram transformados em VPNI, embora no presente recurso não foram apresentados os atos de designação formal para tais funções.
5.24. Assim, parece que não há que se falar em incorporação de parcelas de quintos/décimos entre 8/4/1998 e 4/9/2001, pois a Função Inerente (Analista Legislativo - FC07) relativa a esse período (01/09/1998 a 20/03/2001) ensejou foi a concessão de parcela compensatória por ocasião da inativação, no valor de R$ 358,94 (pág. 2 da peça 4) , a qual já foi inclusive absorvida em decorrência dos aumentos concedidos após a aposentação, não estando caracterizada, portanto, a concessão de parcelas em quantitativo acima de 5/5 ou 10/10. 
5.25. Não seria o caso de instauração de Tomada de Contas Especial, pois parece que não houve compreensão na íntegra do que foi feito pela Administração do Senado Federal por ocasião da concessão da aposentadoria da Sra. Gilda Elisabeth Nogueira. Ademais, como demonstra o recorrente, o Tribunal já considerou legal ato concessório com recomposição de incorporação de funções em situação parecida com o presente caso (Acórdão 6018/2020-TCU-Segunda Câmara) . Não se pode perder de vista, ainda, que mesmo em situações semelhantes em que o Tribunal considerou ilegais e negou registro aos atos concessórios em decorrência das mesmas razões expostas no caso da Sra. Gilda Elisabeth Nogueira não houve essa determinação para constituir TCE e o Enunciado 106 da Súmula de Jurisprudência do TCU foi aplicado de forma geral, a exemplo dos Acórdãos 11568 e 13294, ambos de 2020 e da 2ª Câmara. Assim, entende-se que seria o caso de excluir tal determinação da deliberação recorrida, sem prejuízo de não ficar restrita a aplicação de tal Enunciado em relação aos pagamentos da parcela denominada "opção", conforme item 9.2. do Acórdão recorrido.
5.26. De todo modo, há necessidade de emissão de novo ato concessório de aposentadoria da Sra. Gilda Elisabeth Nogueira, conforme estabelecido no subitem 9.3.3 do Acórdão recorrido, pois o que consta destes autos conta com a vantagem "opção", que é irregular e já foi inclusive extirpada pelo Senado Federal após a prolação da deliberação ora recorrida, conforme consignado alhures, embora continue a ser paga em decorrência da interposição do presente recurso (pág. 16 da peça 22) . Ademais, não há que se falar mais em parcela compensatória, pois já foi absorvida, como informa o próprio órgão, devendo, ainda, fazer eventualmente algum ajuste nas parcelas incorporadas, sem prejuízo de consignar que, após a prolação do Acórdão 2602/2013-TCU-Plenário, o TCU orientou o Senado Federal acerca de como deve proceder em relação à incorporação de quintos no período de 8/4/1998 a 4/9/2001 em decorrência da modulação dos efeitos do RE 638.115, em 18/12/2019, conforme a seguir transcrito (Acórdão 1255/2020-TCU-Plenário) :
VISTOS, relatados e discutidos estes autos do Relatório de Inspeção realizada no Senado Federal pela Secretaria de Fiscalização de Pessoal - Sefip, no período de 10/6/2019 a 7/2/2020, com o objetivo de avaliar o cumprimento das determinações fixadas no Acórdão 2602/2013-TCU-Plenário (TC-Processo 019.100/2019-4, rel. min. Raimundo Carreiro, red. min. Walton Alencar Rodrigues) .
ACORDAM os Ministros do Tribunal de Contas da União, reunidos em Sessão do Plenário, ante as razões expostas pelo Relator, em:
9.1. considerar cumpridas as determinações expedidas por este Tribunal ao Senado Federal, por meio do Acórdão 2602/2013-TCU-Plenário, nos termos do art. 240 do Regimento Interno/TCU;
9.2. com a finalidade de orientar o tratamento do tema relacionado ao pagamento da rubrica de "opção" do art. 2º da Lei 8.911/1994 e à incorporação de "quintos", dar ciência ao Senado Federal de que:
9.2.1. é vedado o pagamento das vantagens decorrentes do art. 193 da Lei 8.112/1990, inclusive o pagamento parcial da remuneração do cargo em comissão ("opção") , aos servidores que implementaram os requisitos de aposentadoria após 16/12/1998, data de publicação da Emenda Constitucional 20, que limitou o valor dos proventos à remuneração do cargo efetivo no qual se deu a aposentadoria, conforme o Acórdão 1599/2019-TCU-Plenário (rel. min. Benjamin Zymler) ;
9.2.2. deve-se verificar a origem do pagamento de "quintos", se advindos de decisão judicial transitada em julgado ou não ou ainda de decisão administrativa e, na hipótese em que não houver decisão judicial passada em julgado ou quando se tratar de decisão administrativa, a vantagem de "quintos" incorporada com fulcro em funções comissionadas exercidas entre 8/4/1998 a 4/9/2001 deve ser destacada e transformada em "parcela compensatória" a ser absorvida por reajustes futuros concedidos nos proventos, na linha da solução definitiva da controvérsia conferida à matéria pela Suprema Corte, por meio do RE 638.115/CE, e consoante o Acórdão 442/2020-TCU-Segunda Câmara (rel. min. subst. Marcos Bemquerer Costa) ;
9.3. apensar definitivamente este processo ao TC-Processo 019.100/2009-4 (autos de Monitoramento) , conforme previsto no art. 169, inciso I e § 2º, do Regimento Interno/TCU. (destacamos e sublinhamos) 
5.27. Desta forma, por ocasião da emissão de novo ato concessório, a Administração do Senado Federal deve observar o que dispõe o Acórdão 1255/2020-TCU-Plenário, sem perder de vista o disposto no subitem 9.2.3 do Acórdão 2602/2013-TCU-Plenário.
6.	Das decisões judiciais
6.1. O recorrente diz que há decisões judiciais acerca das matérias tratadas nestes autos com base nas seguintes ponderações:
6.2. há decisões judiciais recentes sobre a matéria, conforme decisão do "TRF 1ª Região, em julgamento de tema semelhante, no AGI n° 1029818-14.2020.4.01.0000 tratando de ação ajuizada pelo SINDILEGIS-Sindicato dos Servidores do Poder Legislativo Federal e Tribunal de Contas da União, visando à suspensão dos efeitos do Acórdão TCU n° 1.599/2019, obteve a tutela de urgência, proferida pelo Relator", sendo que "em outro Processo Judicial n° 1036862-69.2020.4.01.3400, em 24 de setembro de 2020, o Juízo da 5ª Vara Federal da Seção Judiciária do Distrito Federal proferiu sentença onde deferiu "tutela provisória para dar imediata eficácia à presente sentença, que deverá ser aplicada em relação a todos os substituídos do Sindicato autor"; e
6.3. o item 9.2.3 do Acórdão 2602/2013-TCU-Plenário está atualmente sob os efeitos de tutela antecipada determinada na sentença judicial proferida pelo Juiz da 5ª Vara Federal da SJDF, anteriormente citada, pelo menos com relação aos servidores sindicalizados representados pelo SINDILEGIS, autor da ação, até que haja decisão em sentido contrário, sendo que "o Recorrente, por intermédio da Advocacia do Senado Federal, está atuando junto à Advocacia-Geral da União com o objetivo de se conferir efeitos suspensivos e reverter as decisões citadas proferidas no âmbito do Tribunal Regional Federal da Primeira Região", bem assim de que "no caso concreto da servidora em questão não foi, a princípio, identificada como beneficiária das decisões judiciais mencionadas".
Análise:
6.4. Embora o Senado Federal não tenha se insurgido no sentido de que a cessação dos pagamentos da vantagem "opção" está obstada pela decisão judicial adotada no AGI n° 1029818-14.2020.4.01.0000, pois, a princípio, não identificou que a Sra. Gilda Elisabeth Nogueira seja beneficiária dela, convém mencionar que o entendimento deste Tribunal é pacífico quanto à irregularidade da referida vantagem, conforme as razões que levaram a prolação do Acórdão 3522/2021-TCU-Primeira Câmara.
6.5. No tocante ao processo 1036862-69.2020.4.01.3400, sentenciado pelo Juízo da 5ª Vara Federal da Seção Judiciária do Distrito Federal, como já observado pelo próprio Senado Federal, a situação da Sra. Gilda Elisabeth Nogueira não se enquadra em nenhuma das hipóteses de incidência do instituto da decadência constantes do dispositivo da sentença, quais sejam:
	ISTO POSTO, julgo procedente em parte os pedidos para:
Reconhecer a incidência do instituto da decadência para os servidores ativos, que recebiam a incorporação de quintos decorrentes do exercício da função comissionada há mais de 5 (cinco) anos, contados da data de percepção do primeiro pagamento da vantagem (termo inicial do prazo decadencial) e a publicação do Acórdão 2602/2013-TCU-Plenário-TCU (termo final da contagem do prazo decadencial) ;
Reconhecer a incidência do instituto da decadência para os servidores aposentados e pensionistas cujos processos de concessão, entre o ingresso no Tribunal de Contas da União e a publicação do Acórdão 2602/2013-TCU-Plenário-TCU, estivessem tramitando há mais de 5 (cinco) anos na referida Corte de Contas;
Determinar que a absorção da incorporação de quintos, para os servidores não contemplados pelos itens e "2" acima, leve em consideração apenas os índices de reajustes concedidos a partir do início da absorção da vantagem, não contemplando índices anteriores.
Nesse ensejo, ante a certeza do direito subjetivo ora reconhecido e da natureza alimentar da vantagem, concedo a tutela provisória para dar imediata eficácia à presente sentença, que deverá ser aplicada em relação a todos os substituídos do Sindicato autor. (destacamos) 
6.6. Ainda que se enquadrasse em uma das situações, isso não impediria que o ato concessório da Sra. Gilda Elisabeth Nogueira fosse considerado ilegal, pois o princípio da independência das instâncias possibilita que esta Corte de Contas manifeste entendimento diverso daquele declarado pelo Poder Judiciário. Convém frisar que é firme a jurisprudência de que as decisões judiciais de juízes ou tribunais não podem obrigar esta Corte de Contas a registrar ato de aposentadoria, a exemplo dos acórdãos 1.857/2003, 961/2006, 962/2006 e 963/2006 do Plenário, salvo quando o Tribunal for parte e a determinação for expedida pelo Supremo Tribunal Federal - STF, conforme entendeu aquele Pretório Excelso no MS 23.665-DF.
6.7. Ademais, acerca de decisões judiciais envolvendo deliberações adotadas pelo TCU, convém reproduzir excerto do voto condutor do Acórdão 12987/2020-TCU-Segunda Câmara:
27. O Tribunal de Contas da União é órgão público especializado de auxílio ao Congresso Nacional. Possui estatura constitucional e visa orientar o Poder Legislativo no exercício do controle externo, sem, contudo, subordinar-se a ele. Por isso, possui autonomia, cumprindo-lhe, primordialmente, praticar atos administrativos de fiscalização, tendo a Constituição Federal lhe outorgado diversas competências para o cumprimento deste mister, inclusive a competência jurisdicional, se se considerar jurisdição todo poder ou autoridade conferida à pessoa, em virtude da qual pode conhecer de certos negócios públicos e os resolver de forma definitiva (in Vocabulário Jurídico, De Plácido e Silva, pág. 466) . Em verdade, segundo consta da ementa do MS 23.550, Redator para o Acórdão Ministro Sepúlveda Pertence (DJ 31.10.2001) , o Tribunal de Contas da União é de 'colorido quase-jurisdicional'.
28. Não se quer com isso negar o controle jurisdicional dos atos do TCU, tendo em vista o princípio da inafastabilidade do controle jurisdicional, insculpido no artigo 5º, inciso XXXV, da Carta Magna. Ocorre que, mesmo nessas hipóteses, a natureza da decisão do Poder Judiciário é rescindente, mas não substitutiva, porquanto a Constituição e a lei reservaram ao TCU a competência para exercer a jurisdição nos processos que lhe são afetos. É dizer, verificada a ilegalidade, pode o Judiciário cassar a decisão desta Corte de Contas, declarando-lhe a nulidade, mas não determinar que o TCU interprete a lei (ou a Constituição) em um determinado sentido.
29. Tal entendimento tem acolhida no próprio Supremo Tribunal Federal, sendo suficiente, neste caso, para comprovação do que se afirma, a transcrição do seguinte trecho do voto condutor do acórdão proferido no MS 21.466/DF, Relator Ministro Celso de Mello, in DJ 6/5/1994, com indubitável incidência analógica na espécie:
'Com a superveniência da nova Constituição, ampliou-se, de modo extremamente significativo, a esfera de competência dos Tribunais de Contas, os quais, distanciados do modelo inicial consagrado na Constituição republicana de 1891 - que limitava a sua atuação à mera liquidação das contas da receita e despesa e à verificação de sua legalidade (art. 89) - foram investidos de poderes mais amplos, que ensejam, agora, a fiscalização contábil, financeira, orçamentária, operacional e patrimonial das pessoas estatais e das entidades de sua administração direta e indireta.
A essencialidade dessa Instituição, surgida nos albores da República com o Decreto nº 966-A, de 07/11/1890, editada pelo Governo Provisório sob a inspiração de Rui Barbosa, foi uma vez mais acentuada com a inclusão, no rol dos princípios constitucionais sensíveis, da indeclinabilidade da prestação de contas da administração pública, direta e indireta (art. 34, VII, d) .
A atuação do Tribunal de Contas, por isso mesmo, assume importância fundamental no campo do controle externo e constitui, como natural decorrência do fortalecimento de sua ação institucional, instrumento de inquestionável relevância na defesa dos postulados essenciais - notadamente os da moralidade administrativa e da legalidade - que informam a própria organização da Administração Pública.
Nesse contexto, o regime de controle externo, institucionalizado pelo novo ordenamento constitucional, propicia, em função da própria competência fiscalizadora outorgada ao Tribunal de Contas da União, o exercício, por esse órgão estatal, de todos os poderes que se revelem inerentes e necessários à plena consecução dos fins que lhe foram cometidos.
Uma das atribuições constitucionais mais expressivas do Tribunal de Contas da União consiste em apreciar, para fins de registro, a legalidade dos atos concessivos de aposentadoria (CF, art. 71, III, segunda parte) . Essa especial atribuição - que se destina a fazer prevalecer o princípio da legalidade (PONTAS DE MIRANDA, Comentários à Constituição de 1967, com a Emenda nº 1 de 1969', tomo III/261-262, 3ª ed., 1987, Forense) - confere ao Tribunal de Contas um típico poder de controle, na medida em que lhe outorga a prerrogativa de ordenar, ou não, o registro do ato concessivo da aposentação.
No exercício dessa função constitucional de controle (VICTOR NUNES LEAL, 'Valor das Decisões do Tribunal de Contas', in RDA 12/423) , o Tribunal de Contas da União procede à verificação da legalidade da aposentadoria, e determina - tal seja a situação jurídica emergente do respectivo ato concessivo - a efetivação, ou não, de seu registro.
Por isso mesmo, o Supremo Tribunal Federal, pronunciando-se sobre o alcance dessa competência, advertiu que o Tribunal de Contas da União, ao desempenhar a relevante atribuição que lhe foi cometida pelo ordenamento positivo, '...só tem uma alternativa: ou julga válida a aposentadoria voluntária nos termos em que foi concedida, ou a julga nula, por ilegal. O que não pode é determinar o registro da aposentadoria em termos diversos dos em que foi ela requerida e deferida...' (MS nº 20.038, Rel. Min. MOREIRA ALVES, in RTJ 80/394, 407) .
Nada impede, contudo, que o Tribunal de Contas da União, especialmente ante a ampliação do espaço institucional de sua ação fiscalizadora, recomende, em constatando a ocorrência de vício de legalidade no ato concessivo da aposentadoria, que se proceda à correção do defeito jurídico verificado.
Essa providência, sugerida pelo Tribunal de Contas da União, destina-se, a partir da possibilidade que se enseja ao órgão administrativo de sanar os vícios que infirmam a validade jurídica do ato, a evitar a medida radical da recusa do registro da aposentadoria concedida. (destacamos) 
6.8. Além disso, parece que a sentença proferida pelo Juízo da 5ª Vara Federal da Seção Judiciária do Distrito Federal não considerou todos os aspectos que envolvem a incidência do prazo decadencial nos atos de pessoal sujeitos a registro no TCU, conforme recentemente tratado no   Acórdão 122/2021-TCU-Plenário (TC Processo 013.339/2020-6) , que analisou o impacto do julgamento do Guardião da Constituição no RE 636.553/RS. A propósito, traz-se à colação as pertinentes observações do Excelentíssimo Senhor Ministro Walton Alencar Rodrigues:
Sem embargo de considerar o mérito da decisão do STF, o anterior entendimento acerca da observância do contraditório e da ampla defesa após o transcurso de cinco anos desde a chegada do processo no TCU restou prejudicado, porquanto, após esse tempo, segundo prelecionou o Relator da matéria no STF, o ato deve ser considerado "registrado tacitamente". 
No julgamento dos embargos de declaração, opostos em face dessa decisão, finalizado em 4/12/2020, o E. Relator aduziu que, "passado esse prazo [de cinco anos, contado de forma ininterrupta, a partir da chegada do processo à corte de contas] sem finalização do processo, o ato restará automaticamente estabilizado. Abre-se, a partir daí, a possibilidade de sua revisão, nos termos do art. 54 da Lei 9.873/1999" (grifos meus) . 
A expressa menção do relator à possibilidade de revisão do ato considerado tacitamente registrado impõe novas considerações e imediatas providências por parte desta Corte.
 (...) 
Por esse motivo conclui-se que, a partir do registro tácito do ato de concessão, é possível a sua revisão, no prazo de 5 anos, com base no aludido artigo da lei de processo administrativo [art. 54 da Lei 9.784/1999.
Esse entendimento é plenamente compatível com o disposto no art. 260, § 2º, do Regimento Interno do TCU, in verbis:
§ 2º O acórdão que considerar legal o ato e determinar o seu registro não faz coisa julgada administrativa e poderá ser revisto de ofício pelo Tribunal, com a oitiva do Ministério Público e do beneficiário do ato, dentro do prazo de cinco anos da apreciação, se verificado que o ato viola a ordem jurídica, ou a qualquer tempo, no caso de comprovada má-fé.  
Registro que o E. Relator no STF, ao apreciar os embargos de declaração, expressamente entendeu desnecessária a modulação de efeitos da decisão adotada no RE 636.553/RS, devendo ser aplicada imediatamente, com efeitos ex tunc.
Em síntese, o entendimento adotado pelo Supremo Tribunal Federal, em sede de recurso extraordinário, com repercussão geral reconhecida, deve ser observado por todos os juízes e tribunais, nos termos dos arts. 927, inciso III, e 1.030 do Código de Processo Civil.
Cabe ao TCU, por conseguinte, em atendimento à disposição legal e aos princípios da eficiência, da razoável duração do processo e da isonomia, evoluir, no entendimento e nos procedimentos, para compatibilizar suas decisões com a recente tese da Suprema Corte.
Chamo a atenção que as despesas atinentes a pessoal, como as reformas, aposentadorias e pensões, além de vencimentos, subsídios etc., configuram os maiores gastos da União Federal - maior mesmo que os juros da dívida - sendo inconcebível que servidores públicos federais continuem fazendo letra morta das normas jurídicas e da Constituição em vigor, mantendo o pagamento de verbas a que não fazem jus, segundo plúrimas decisões do TCU e dos órgãos do Poder Judiciário, como é o caso dos autos. (destacamos e sublinhamos) 
6.9. No caso concreto, não há que se falar em decadência, pois o ato de aposentadoria da Sra. Gilda Elisabeth Nogueira foi disponibilizado ao TCU em 04/08/2017 e apreciado na sessão telepresencial de 13/10/2020, portanto, em prazo inferior a 5 anos. 
6.10. De qualquer forma, convém encaminhar ao Departamento de Assuntos Extrajudiciais da Advocacia-Geral de União (AGU) e à Conjur/TCU as informações necessárias ao acompanhamento do Processo 1029818-14.2020.4.01.0000, em trâmite no TRF-1ª Região, e do Processo 1036862-69.2020.4.01.3400, em trâmite na 5ª Vara Federal da Seção Judiciária do Distrito Federal.
Dos pedidos
7.	Pede, por fim, o conhecimento e provimento do recurso, de modo a reformar "o acórdão recorrido, em especial, no tocante ao item 9.3.2 e item 9.4 do Acórdão n° 11564/2020, para desta feita considerar legal a concessão da parcela compensatória, bem como deixar de determinar ã SEFIP a instauração de processo autônomo de Tomada de Constas Especial e convalidar todos os procedimentos de apuração e pagamento adotados pelo Senado Federal e impugnados no v. aresto".
Análise:
7.1. Em razão das considerações feitas no exame, é possível acolher o pedido do recorrente para que seja tornado sem efeito o item 9.4. do Acórdão 11564/2020-TCU-Primeira Câmara, sem prejuízo que se dê nova redação ao item 9.2 de modo que seja suprimida a expressão "em relação aos pagamentos da parcela denominada 'opção", aplicando, portanto, o Enunciado 106 da Súmula de Jurisprudência deste Tribunal de forma irrestrita.   
CONCLUSÃO
8. Diante do exposto, é de se concluir que a Administração do Senado Federal, no caso, tem procurado dar cumprimento aos termos do subitem 9.2.3 Acórdão 2602/2013-TCU-Plenário, embora na presente situação, como reconhece o próprio recorrente, houve uma indevida atualização/substituição das parcelas de Função Inerente de Analista Legislativo (FC-07) , o que reflete na parcela compensatória, mas foi capaz de demonstrar que não houve concessão de parcelas de quintos/décimos em proporção superior a 5/5 ou a 10/10, como foi consignado nas razões que levaram a prolação do Acórdão recorrido. 
8.1. Extrai-se, ainda, que as decisões judiciais proferidas no Processo 1029818-14.2020.4.01.0000, em trâmite no TRF-1ª Região, e do Processo 1036862-69.2020.4.01.3400, em trâmite na 5ª Vara Federal da Seção Judiciária do Distrito Federal, não são, respectivamente, capazes de manter, em tese, o pagamento da vantagem "opção" e não alteram as providências que devem ser adotadas pela Administração do Senado Federal para dar fiel comprimento aos termos do subitem 9.2.3 Acórdão 2602/2013-TCU-Plenário na composição dos proventos da Sra. Gilda Elisabeth Nogueira. 
8.2. De todo modo, cabe dar ciência ao Senado Federal de que caso a Sra. Gilda Elisabeth Nogueira comprove ter sido beneficiada pelas decisões judiciais do AGI n° 1029818-14.2020.4.01.0000 (TRF-1ª Região) e 1036862-69.2020.4.01.3400 (JFDF) , adote as medidas necessárias ao exato cumprimento das determinações contidas nos 9.3.1. e 9.3.2 do Acórdão 11564/2020-TCU-Primeira Câmara, caso venha a ser desconstituída ou suspensa a eficácia das decisões judiciais.
8.3. Dessa forma, deve-se dar provimento parcial ao recurso, de modo a tornar sem efeito o item 9.4. do Acórdão 11564/2020-TCU-Primeira Câmara, sem prejuízo de dar nova redação ao item 9.2.
PROPOSTA DE ENCAMINHAMENTO
9. Ante o exposto, submetem-se os autos à consideração superior, propondo-se, com fundamento no art. 48 da Lei 8.443/1992:
a) conhecer do recurso e, no mérito, dar-lhe provimento parcial, de modo a:
a.1) alterar a redação do item 9.2 do Acórdão 11564/2020-TCU-Primeira Câmara, passando a contar com os seguintes dizeres: "9.2. dispensar a devolução das quantias indevidamente recebidas de boa-fé pela interessada, consoante o Enunciado 106 da Súmula de Jurisprudência deste Tribunal"; e
a.2) tornar sem efeito o item 9.4. do Acórdão 11564/2020-TCU-Primeira Câmara;
b) dar ciência ao órgão de origem quanto à necessidade de avaliar se a beneficiária do ato em exame está efetivamente contemplada pelas decisões proferidas nos Processos nº 1035883-44.2019.4.01.3400, atualmente em trâmite no Tribunal Regional Federal da 1ª Região, e 1036862-69.2020.4.01.3400, em trâmite na 5ª Vara Federal da Seção Judiciária do Distrito Federal e, nessas hipóteses, dar imediato cumprimento às determinações contidas nos subitens 9.3.1. e 9.3.2 do Acórdão 11564/2020-TCU-Primeira Câmara, caso venham a ser desconstituídas ou suspensas as eficácias das referidas decisões;
c) nos termos da Questão de Ordem aprovada na Sessão Plenária de 8/6/2011 (Ata 22/2011) , encaminhar ao Departamento de Assuntos Extrajudiciais da Advocacia-Geral de União (AGU) e à Conjur/TCU as informações necessárias ao acompanhamento do Processo 1029818-14.2020.4.01.0000, em trâmite no TRF-1ª Região, e do Processo 1036862-69.2020.4.01.3400, em trâmite na 5ª Vara Federal da Seção Judiciária do Distrito Federal; e
d) informar ao recorrente e demais interessados do acórdão a ser proferido, destacando que o relatório e o voto que o fundamentam podem ser acessados por meio do endereço eletrônico www.tcu.gov.br/acordaos.
O Ministério Público junto ao TCU, representado nos autos pelo Procurador, Dr. Marinus Eduardo De Vries Marsico, manifestou-se de acordo com a proposição da unidade técnica (peça 27) . 
	É o Relatório.

não há.

Procurador Marinus Eduardo De Vries Marsico.

APOSENTADORIA. PAGAMENTO DA VANTAGEM DENOMINADA "OPÇÃO". CONSTATAÇÃO DE QUE A ADMINISTRAÇÃO DO SENADO FEDERAL NÃO DEU FIEL CUMPRIMENTO AO DISPOSTO NO SUBITEM 9.2.3 DO ACÓRDÃO 2.602/2013-TCU-PLENÁRIO, CONCEDENDO DE FORMA INDEVIDA PARCELAS DE QUINTOS/DÉCIMOS E ACIMA DO PERMITIDO NA LEGISLAÇÃO, BEM COMO DE PARCELA COMPENSATÓRIA, À INATIVA GILDA ELISABETH NOGUEIRA. ILEGALIDADE E NEGATIVA DE REGISTRO DO ATO CONCESSÓRIO. PEDIDO DE REEXAME. CONHECIMENTO. ELEMENTOS SUFICIENTES PARA MODIFICAR PARCIALMENTE O JUÍZO REALIZADO NO QUE DIZ RESPEITO AO CUMPRIMENTO DO DISPOSTO NO SUBITEM 9.2.3 DO ACÓRDÃO 2.602/2013-TCU-PLENÁRIO. PROVIMENTO PARCIAL.

APOSENTADORIA (APOS)

Secretaria de Recursos (Serur).

Aprecia-se, nesta oportunidade, pedido de reexame interposto pelo Senado Federal em face do Acórdão 11564/2020-TCU-Primeira Câmara, por meio do qual esta Corte de Contas considerou ilegal o ato de aposentadoria emitido em favor da Sra. Gilda Elisabeth Nogueira em razão do pagamento da vantagem "opção" de que trata o art. 2º c/c o art. 11 da Lei 8.911/1994 (c/c art. 18 da Lei 11.416/2006) . Isso porque a Sra. Gilda Elisabeth Nogueira se aposentou em 24/12/2015, portanto depois do advento da Emenda Constitucional 20/1998. Além disso, a unidade técnica propôs a instauração de Tomada de Contas Especial em razão do não cumprimento das determinações do Acórdão 2602/2013-TCU-Plenário, bem como do art. 3º da Lei 8.911/1994, sugerindo ter ocorrido a incorporação de quintos em proporção superior à máxima legalmente prevista.
No pedido de reexame interposto pelo Senado Federal (peças 12 a 17) , alega-se, em síntese: 
 (i) acerca da instauração da TCE: (a) não houve a incorporação irregular de quintos por parte da servidora aposentada; (b) não houve pagamentos de quintos em proporção superior, acima do limite, mas sim Parcela Compensatória absorvida, como determinado no Acórdão 2602/2013-TCU-Plenário; (c) não houve erro, muito menos grosseiro, já que o erro grosseiro é uma espécie de erro perceptível até para pessoas com diligência abaixo do normal, sendo que o procedimento aplicado ao caso "é um procedimento complexo, a exigir diligência acima do normal"; (d) inexistência de pagamentos irregulares de quintos; e (e) inexistência de erro, culpa ou dolo e consequente responsabilidades, não havendo pressuposto para a instauração da TCE, nos termos do art. 5º da IN/TCU 71/2012;
 (ii) acerca do pagamento da parcela opção: (a) há decisões judiciais recentes sobre a matéria, em especial a proferida pelo TRF 1ª Região, no AGI 1029818-14.2020.4.01.0000, que tratou de ação ajuizada pelo Sindicato dos Servidores do Poder Legislativo Federal e Tribunal de Contas da União, por meio da qual se obteve tutela de urgência, suspendendo os efeitos do Acórdão 1599/2019-TCU-Plenário, (b) em outro Processo Judicial 1036862-69.2020.4.01.3400, em 24 de setembro de 2020, o Juízo da 5ª Vara Federal da Seção Judiciária do Distrito Federal proferiu sentença onde deferiu "tutela provisória para dar imediata eficácia à presente sentença, que deverá ser aplicada em relação a todos os substituídos do Sindicato autor.
A Secretaria de Recursos deste Tribunal (Serur) , em seu parecer, propõe que o apelo interposto seja conhecido, para, no mérito, dar-se a ele provimento parcial. A unidade instrutiva concluiu, em suma: 
 (i) acerca da instauração da TCE;  (a) a Administração do Senado Federal, no caso, cumpriu os termos do subitem 9.2.3 Acórdão 2602/2013-TCU-Plenário; (b) o órgão recorrente demonstrou que não houve concessão de parcelas de quintos/décimos em proporção superior a 5/5 ou a 10/10, como foi consignado nas razões que levaram à prolação do acórdão recorrido; 
 (ii) acerca do pagamento da parcela opção;  (a) as decisões judiciais proferidas no Processo 1029818- 14.2020.4.01.0000, em trâmite no TRF-1ª Região, e do Processo 1036862-69.2020.4.01.3400, em trâmite na 5ª Vara Federal da Seção Judiciária do Distrito Federal, não são, respectivamente, capazes de manter, em tese, o pagamento da vantagem "opção" e não alteram as providências que devem ser adotadas pela Administração do Senado Federal para dar fiel comprimento aos termos do subitem 9.2.3 Acórdão 2602/2013-TCU-Plenário na composição dos proventos da Sra. Gilda Elisabeth Nogueira. 
Em conclusão, a Serur propõe tornar sem efeito o item 9.4. do Acórdão 11564/2020-TCU-Primeira Câmara, sem prejuízo de dar nova redação ao item 9.2. do acórdão recorrido.
O Ministério Público junto ao TCU, em sua manifestação regimental, acompanhou as conclusões formuladas pela Serur.
II
Quanto à admissibilidade, ratifico o entendimento já externado no despacho de peça 19, no sentido de que o presente recurso seja conhecido, uma vez preenchidos os requisitos que regem a espécie. 
No tocante à análise de mérito, registro minha concordância integral com a proposta formulada pela unidade técnica, aquiescida pela manifestação do MPTCU, razão pela qual acolho os pareceres precedentes por seus próprios fundamentos, valendo-me, para tanto, da técnica da motivação per relationem, nos termos do art. 2º, § 3º, do Decreto 9.830, de 10 de junho de 2019, sem prejuízo de tecer os comentários a seguir.
Da parcela "opção"
Preliminarmente, vale lembrar que a percepção da vantagem denominada "opção", de que trata o art. 2º da Lei 8.911/1994, restou garantida aos servidores que reuniram os requisitos para se aposentar antes do advento da Emenda Constitucional 20, de 16 de dezembro de 1998. Isso porque, a partir da promulgação da referida norma Constitucional, ficou vedada a percepção de parcelas que superassem a última remuneração percebida na atividade. É nesse sentido o teor do art. 40, § 2º, com a redação dada pela EC 20/1998:    
Art. 40 (...) 
§ 2º - Os proventos de aposentadoria e as pensões, por ocasião de sua concessão, não poderão exceder a remuneração do respectivo servidor, no cargo efetivo em que se deu a aposentadoria ou que serviu de referência para a concessão da pensão.  (Redação dada pela Emenda Constitucional 20, de 15/12/98) .
A vantagem denominada "opção", ao contrário da incorporação de quintos, só é percebida por ocasião da passagem para a inatividade. Diante de tal peculiaridade e considerando o regramento constante da Constituição Federal a partir de promulgação da EC 20/1998, é irregular perceber a referida parcela caso os requisitos de inativação não tenham sido implementados até 15/12/1998. 
Por tal característica, não houve contribuição previdenciária sobre a parcela denominada "opção" no período em que a Sra. Gilda Elisabeth Nogueira esteve em pleno labor, já que ela não era percebida na atividade. Convém mencionar que, no regime de repartição, como é o caso do Brasil, a regra é que as contribuições dos ativos sustentam os benefícios dos inativos. Em outras palavras, a solidariedade entre os contribuintes ativos colabora para o pagamento daqueles que estão aposentados. Posteriormente, quando os ativos se aposentarem, o seu benefício será custeado por quem estiver trabalhando. 
Portanto, a incorporação aos proventos de aposentadoria ou pensão de qualquer vantagem sem a respectiva contribuição previdenciária na ativa contraria os princípios da solidariedade, da contributividade e do equilíbrio financeiro e atuarial, todos insculpidos no caput do art. 40 da Constituição Federal.
Ademais, vale mencionar que o entendimento do Acórdão 2076/2005-TCU-Plenário não se aplica ao caso da Sra. Gilda Elisabeth, uma vez que ela nunca teve sua "opção" vinculada a "quintos" ou "décimos". Com vistas a esclarecer essa questão para o caso dos autos, transcrevo pertinente trecho do voto condutor do Acórdão 13919/2020-TCU-Plenário, da Relatoria do Min. Benjamin Zymler, que analisou de forma profunda, o alcance da sobredita decisão judicial aos substituídos:
 (...) 
64. Ocorre que o TCU em nenhum momento desconstituiu ou tornou insubsistente o Acórdão 2.076/2005. É dizer, o posicionamento prestigiado no Acórdão 2076/2005-TCU-Plenário de maneira alguma vem sendo transgredido pelo Tribunal em virtude do entendimento fixado no Acórdão 1599/2019-TCU-Plenário.
65. De fato, (...) , a finalidade do Acórdão 2.076/2005 foi tão somente orientar a revisão dos atos de concessão editados sob a inspiração da Decisão 481/1997, então reconhecidamente antijurídica. Para que não pairem dúvidas a respeito, reproduzo a íntegra daquela deliberação:
Acórdão 2076/2005-TCU-Plenário
"ACORDAM os Ministros do Tribunal de Contas da União, reunidos em Sessão do Plenário, ante as razões expostas pelo Revisor, e com fundamento nos arts. 1º, inciso II, e 34 da Lei nº 8.443/92, em:
9.1. conhecer dos embargos de declaração opostos pelos interessados acima nominados, para, no mérito, acolhê-los, tornando insubsistente o Acórdão 589/2005-TCU-Plenário-TCU;
9.2. alterar o item 8.5 da Decisão nº 844/2001-Plenário-TCU, que passa a ter a seguinte redação:
'8.5. determinar aos órgãos e entidades da Administração Pública Federal direta, autárquica e fundacional que promovam, de imediato, sob pena de responsabilidade solidária, o reexame dos atos de aposentadoria emitidos sob orientação das Decisões nº s 481/97-Plenário-TCU e 565/1997-Plenário-TCU, para a exclusão da parcela opção, derivada exclusivamente da vantagem 'quintos' ou 'décimos', dispensando-se a restituição dos valores recebidos de boa-fé, nos termos da Súmula 106 da Jurisprudência deste Tribunal';
9.3. esclarecer que, para fins do disposto no item 8.5 da Decisão nº 844/2001-Plenário-TCU, com a redação dada por este Acórdão, deve ser observado o seguinte:
9.3.1. é assegurada na aposentadoria a vantagem decorrente da opção, prevista no art. 2º da Lei nº 8.911/94, aos servidores que, até a data de 18 de janeiro de 1995, tenham satisfeito os pressupostos temporais estabelecidos no art. 193 da Lei 8.112/90, ainda que sem os requisitos para aposentação em qualquer modalidade;
9.3.2. em atenção aos princípios da segurança jurídica, da boa-fé e da isonomia, a determinação constante do item 8.5 da Decisão nº 844/2001-Plenário-TCU, com a redação dada por este Acórdão, não se aplica aos atos de aposentadoria expedidos com base no entendimento decorrente das Decisões nº s 481/1997-Plenário e 565/1997-Plenário, e já publicados no órgão de imprensa oficial até a data da publicação da Decisão nº 844/2001-Plenário (DOU de 25/10/2001) ".
66. Fácil perceber, assim, que o Acórdão 2076/2005-TCU-Plenário jamais foi - ou poderia ser - aplicado ao caso do recorrente, que nunca teve sua "opção" vinculada a "quintos" ou "décimos". Além disso, o interessado apenas se aposentou em 2016, sob um ordenamento jurídico completamente distinto daquele em que situada a exegese encampada na Decisão 481/1997 ou no Acórdão 2.076/2005.
67. Insisto: a despeito de prolatado em 2005, o Acórdão 2.076 deste Tribunal teve o específico propósito de encerrar a polêmica instalada na Corte com a edição da malfadada Decisão Administrativa 481/1997; mais especificamente, o único escopo do acórdão de 2005 foi uniformizar o tratamento a ser dado aos atos - então reconhecidamente ilícitos, diga-se de passagem - produzidos sob inspiração da decisão de 1997. Por certo, não se pode conceber - e tal jamais foi a pretensão do TCU - que uma controvertida decisão administrativa subsista, como fonte de direito, a substancial modificação do quadro normativo em que engendrada. Logo, os efeitos de ambas as deliberações (Decisão 481/1997 e Acórdão 2.076/2005) se circunscrevem - necessária e exclusivamente - ao período que antecede a promulgação da Emenda 20.
68. Na realidade, como também já mencionado alhures, o entendimento há muito assentado no TCU sobre a matéria, reafirmado mais recentemente por meio do Acórdão 1599/2019-TCU-Plenário, é aquele expresso na Decisão 753/1999, revestido, inclusive, de caráter normativo.
69. Afora isso, não é de somenos salientar que a EC 20 não se limitou a fixar como teto do benefício previdenciário do servidor a remuneração de seu cargo efetivo. Mais que isso, ela conferiu ao regime de previdência do funcionalismo caráter contributivo e erigiu como balizas "critérios que preservem o equilíbrio financeiro e atuarial" do sistema, aspectos que seriam inexoravelmente malferidos caso se admitisse a inclusão nos proventos de parcelas isentas de contribuição de custeio (como ocorre há mais de duas décadas com a "opção") e o pagamento de benefícios em valores superiores à remuneração percebida em atividade (como aquele conferido ao ora recorrente) . 
 (...) 
72. Assim, a eficácia da sentença há de ser compreendida como adstrita aos aposentados até a edição da EC 20/1998, substituídos do autor, cuja "opção" tenha sido concedida à luz das orientações expressas na Decisão 481/1997-TCU-Plenário, tudo nos exatos termos do Acórdão 2076/2005-TCU-Plenário, o que não é o caso do recorrente. (destaque acrescido) 
 (...) 
Consoante se observa na transcrição mencionada, também no caso dos presentes autos a opção deferida para a Sra. Gilda Elisabeth Nogueira não deriva da Decisão 481/1997-TCU-Plenário. Com isso, o Acórdão 2076/2005-TCU-Plenário não se aplica à referida interessada, já que a mencionada decisão teve por finalidade apenas orientar a revisão dos atos de concessão editados sob a inspiração da Decisão 481/1997. Nesse contexto, a decisão liminar proferida pelo TRF da 1ª Região, nos autos do Agravo de Instrumento 1029818-14.2020.4.01.0000 referente à Ação Ordinária n. 1048357-13.2020.4.01.3400, não ampara a Sra. Gilda Elisabeth na manutenção da parcela em comento.
Observo que o ato de aposentadoria emitido de forma precária pelo Senado Federal em favor da Sra. Gilda Elisabeth Nogueira, com vigência na data de 24/12/2015, foi disponibilizado ao TCU em 4/8/2017 e apreciado em 13/10/2020, ocasião em que o ato foi tido por ilegal. Portanto, o ato em referência foi apreciado pelo TCU após a prolação do Acórdão 1599/2019-TCU-Plenário, razão pela qual teve o registro negado. Do exposto, o recurso apresentado não merece ser provido quanto a esse ponto.
Da instauração de Tomada de Contas Especial (subitem 9.4 do Acórdão recorrido) 
No que diz respeito às conclusões lançadas pela Sefip na instrução de peça 4, acolhidas pelo voto condutor do acórdão recorrido, por meio da qual se entendeu que o Gestor de Pessoal do Senado Federal equivocou-se quanto ao cumprimento do Acórdão 2602/2013-TCU-Plenário, já que, supostamente, ao mesmo tempo em que transformou em parcela compensatória os quintos incorporados oriundos da função de Analista Legislativo, promoveu incorporação de novas parcelas de quintos oriundas de novas funções comissionadas visando compensar a fração de quintos de Analista Legislativo que foi transformada em parcela compensatória, entendo que assiste razão ao órgão recorrente.
Para conferir mais clareza aos procedimentos adotados pelo órgão recorrente, permito-me transcrever os esclarecimentos prestados no recurso de peça 14:
Esclarecemos que a VPNI da servidora foi alterada de 8/10 FC07 + 2/10 FC06 para 4/10 FC07 + 6/10 FC06 + Parcela Compensatória, no valor de R$ 358,94, a partir da data da aposentadoria, em atendimento ao Acórdão 2602/2013-TCU-Plenário, tendo em vista que parte da incorporação era decorrente do exercício da função inerente de Analista Legislativo (FC07) . Posteriormente, a Parcela Compensatória foi totalmente absorvida, em virtude dos reajustes ocorridos desde a data da aposentadoria, a partir de 12/7/2018, data de publicação do Despacho 1752/2018-DGER, pelo qual a Diretoria-Geral determinou os critérios para a absorção das parcelas compensatórias decorrentes de funções inerentes recebidas pelos servidores do Senado Federal, para cumprimento do Acórdão 2602/2013-TCU-Plenário. (destaque acrescido) 
Ao rever as incorporações dos servidores para cumprimento do Acórdão 2602/2013-TCU-Plenário, são analisadas todas as funções exercidas, a fim de verificar qual seria a composição devida, desconsiderando-se os períodos de funções inerentes, razão pela qual a VPNI da servidora foi alterada da forma mencionada. Foi realizada, primeiramente, a recomposição da incorporação, considerando-se a funções válidas, para que fosse calculado o valor da parcela compensatória, de forma que não houvesse decréscimo remuneratório. 
O valor da parcela compensatória não corresponde, portanto, aos 4/10 FC07 que foram suprimidos da incorporação da servidora, mas sim à diferença entre o valor total anteriormente recebido em atividade (8/10 FC07 + 2/10 FC06) , e o que passou a receber a partir da aposentadoria (4/10 FC07 + 6/10 FC06) . Assim, a proporção recebida não extrapola o limite de 10/10 previsto na Lei 8.911/1994.
Corrobora o esclarecimento prestado pelo Senado Federal o desconto realizado no contracheque da ex-servidora, referente ao mês de novembro de 2018[footnoteRef:2], no valor de R$ 1.308,39, a título da parcela compensatória que havia sido paga a ela entre julho e outubro daquele ano. Portanto, a contar de julho de 2018, o Senado Federal procedeu à supressão total da Parcela Compensatória consoante preconizou o Acórdão 2602/2013-TCU-Plenário. Destaco que a referida ação do órgão recorrente se deu muito antes do acórdão recorrido, proferido em 13/10/2020. [2:  Fonte: Sistema e-Pessoal. Acesso em 12/5/2021.] 
Portanto, de fato não procede a argumentação que constou da instrução da Sefip e que fundamentou em parte a decisão recorrida, uma vez que o Senado Federal não promoveu incorporação de novas parcelas de quintos decorrentes de novas funções comissionadas para compensar a fração de quintos de Analista Legislativo que foi transformada em parcela compensatória. O que se fez foi atender ao Acórdão 2602/2013-TCU-Plenário, recalculando-se a incorporação de quintos para menos, e criando a parcela compensatória para evitar o decesso remuneratório, em linha com o que restou determinado pelo sobredito Acórdão 2602/2013-TCU-Plenário, parcela essa que já foi integralmente absorvida dos proventos da Sra. Gilda Elisabeth Nogueira desde julho de 2018. 
Diante de tal constatação e em consonância com o que propôs a Serur, o recurso interposto pelo Senado Federal merece ser provido nesse ponto, de sorte a: (i) alterar a redação do item 9.2 do Acórdão 11564/2020-TCU-Primeira Câmara, que passa a ser: "9.2. dispensar a devolução dos valores indevidamente recebidos pela interessada até a data da ciência, pelo Senado, do presente acórdão, com base no Enunciado 106 da Súmula da Jurisprudência do TCU"; e (ii) tornar sem efeito o item 9.4. do Acórdão 11564/2020-TCU-Primeira Câmara;
	Ante o exposto, VOTO para que seja adotada a minuta de acórdão que ora trago ao exame deste Colegiado.
TCU, Sala das Sessões Ministro Luciano Brandão Alves de Souza, em 1 de junho de 2021.
Ministro VITAL DO RÊGO 
Relator